【裁判字號】    89,台上,2328
【裁判日期】    891019
【裁判案由】    確認所有權
【裁判全文】
最高法院民事判決                              八十九年度台上字第二三二八號
    上 訴 人  乙○○
                       (送達.
    被上訴人  甲○○
右當事人間請求確認所有權事件，上訴人對於中華民國八十八年八月十日台灣高等法
院第二審判決（八十八年度上字第二八號），提起上訴，本院判決如左：
    主  文
原判決廢棄，發回台灣高等法院。
    理  由
本件被上訴人主張：坐落新竹市○○段七三六－一二、七三八－一○號（分割前為同
段七三六－一、七三八號）土地上之建物即門牌為新竹市○○路一三九號二層樓房一
棟，面積一八四‧二七平方公尺 (含附屬建物)  (下稱系爭建物) 。原由伊信託訴外
人即伊子林芫葦 (原名林黃洲) 以其名義為起造人而申請建造執照，嗣於民國七十七
年十月一日伊為出售該房屋，乃終止該信託關係，林芫葦雖已同意變更起造人名義返
還與伊，惟遲至兩造訂立系爭建物買賣契約後之七十七年十一月三日始逕予變更起造
人為上訴人名義。旋因上訴人未依約繳款，業經伊合法解除買賣契約，系爭建物自仍
屬於伊所有等情，爰求為確認系爭建物為伊所有之判決。
上訴人則以：兩造間之延期繳款契約既經被上訴人同意而成立，嗣被上訴人違約拒收
伊交付之價款，即不得解除契約。縱認被上訴人得為解約雙方負有回復原狀之責，然
被上訴人並非建照之起造人，其仍非系爭建物之所有人等語。資為抗辯。
原審廢棄第一審所為被上訴人敗訴之判決，改判如其聲明，即確認系爭建物為伊所有
，無非以：被上訴人主張之事實，有協議書、預定買賣契約書，及八十一年度訴字第
一六八號房屋所有權移轉登記事件卷內所附新竹市政府八十一年八一府工建字第二五
二五八號函可稽，並經證人林芫葦證述無訛。又兩造訂立系爭建物買賣契約後，被上
訴人已依約將起造人名義變更為上訴人，詎上訴人僅繳至第十二期款，即未再依約按
工程進度付款，自行遷址，經被上訴人於七十九年一月十一日通知上訴人應於同年月
十八日前繳清期款計新台幣（下同）二十萬元，逾期不繳，即解除契約，不另通知，
上訴人仍未依限繳款等情，有存證信函暨回執為憑，堪信為真實。足見上訴人確已逾
限未繳價款，被上訴人解除系爭買賣契約即屬合法。上訴人雖引用證人馮中於第一審
之證述，抗辯林芫葦已同意伊繼續繳款，伊嗣依約送交尾款於被上訴人，竟遭拒收，
被上訴人不得解約云云，惟該證人曾與上訴人同居，證言難免偏頗，難資憑採。查系
爭建物係被上訴人提供土地與建商合建所分得之預售屋，依被上訴人與建商締訂之合
建契約書第六條約定，雙方各就分得房屋以自己或其指定人名義為聲請建築執照之起
造人。故就地主（被上訴人）因提供所有土地所分得房屋部分言，應認原始所有人為
地主。上訴人既尚未取得該房屋使用執照，亦因無從依土地登記規則第七十三條第三
項規定提出使用基地之證明文件，而未申辦建物所有權第一次登記，則被上訴人於上
訴人未辦理系爭建物之保存登記（所有權第一次登記）前，自不因建管行政上已變更
起造人名義為上訴人之權宜措施，而更易被上訴人已原始取得系爭建物所有權之事實
。被上訴人請求確認系爭建物為其所有，為有理由，應予准許等詞。為其判斷之基礎
。
查系爭建物係被上訴人依其與建商所訂合建契約書，因提供自己所有土地合建而受配
取得之房屋，固為原審所認定。惟依卷附合建契約書所載，立約人「甲方即地主」方
面為被上訴人及訴外人陳玉仁，而非僅被上訴人單獨一人；該契約第三條係約定由「
甲方」分得設計平面圖中之Ａ、Ｃ、Ｄ、Ｉ、Ｊ共五戶（見原審卷九三頁正背面），
原審並未查明各地主間就上開五戶房屋究有若何分配之約定，遽認系爭建物係屬被上
訴人因合建受配而單獨原始取得者，尚嫌速斷。又被上訴人所陳系爭建物基地中之七
三八－一○號（分割前為七三八號）土地一筆，依土地登記簿謄本記載於八十八年二
月十二日已因買賣而登記為林芫葦所有，其前究為誰屬﹖則欠明瞭（見原審卷七八頁
）。倘合建起造時該土地非為被上訴人所有，被上訴人能否以地主身分提供該土地而
因合建受配原始取得系爭建物之所有權﹖殊非無疑。原審未為究明釐清，即謂系爭建
物乃被上訴人以地主身分因合建受配原始取得其所有權者，而為不利於上訴人之判斷
，亦嫌疏略。另系爭建物尚未申領使用執照，以辦理所有權第一次登記，復為原審所
認定，果爾，依卷附不動產鑑定報告書記載，系爭建物面積為二三三‧五二平方公尺
（見原審卷六八頁），與被上訴人主張，系爭建物含附屬建物面積為一八四‧二七平
方公尺，兩者顯不相同；且被上訴人所稱之「附屬建物」究何所指﹖似未見其提出任
何證據資料，乃原審未遑推闡明晰，逕於判決主文諭示系爭建物含附屬建物面積為一
八四‧二七平方公尺，而未說明其認定之依據，尤有判決不備理由之違法。上訴論旨
，指摘原判決不當，求予廢棄，非無理由。
據上論結，本件上訴為有理由，依民事訴訟法第四百七十七條第一項、第四百七十八
條第一項，判決如主文。
中      華      民      國    八十九    年      十      月      十九    日
                              最高法院民事第八庭
                                  審判長法官  蘇  茂  秋
                                        法官  徐  璧  湖
                                        法官  曾  煌  圳
                                        法官  李  慧  兒
                                        法官  陳  國  禎
      右正本證明與原本無異
                                              書  記  官
中      華      民      國    八十九    年     十一     月      六      日


司法院資訊處製作；財團法人民間司法改革基金會備份。
